臺灣雲林地方法院民事判決
111年度訴字第214號
原      告  遠東國際商業銀行股份有限公司

法定代理人  侯金英
訴訟代理人  張俐雯

被      告  黃國鈞

            黃吳時

            黃麗雪

            黃麗香

            黃麗娟

兼  上四人
共      同
訴訟代理人  黃國豪

上列當事人間請求撤銷遺產分割登記等事件，本院於民國111 年
10月4 日言詞辯論終結，判決如下：
    主      文
原告之訴駁回。
訴訟費用由原告負擔。
    事實及理由
壹、程序部分：
一、按債務人所為之無償或有償行為，有害及債權者，債權人得
    聲請法院撤銷之（民法第244 條第1 項、第2 項）。而債權
    人依上開規定行使其撤銷權，如僅請求撤銷債務人之行為，
    則應以行為當事人為被告，即其行為為單獨行為時應以債務
    人為被告，其行為為雙方行為時應以債務人及其相對人為被
    告，故其行為當事人有數人時，必須一同被訴，否則應認其
    當事人之適格有欠缺。其次，訴狀送達後，原告不得將原訴
    變更或追加他訴，但該訴訟標的對於數人必須合一確定時，
    追加其原非當事人之人為當事人者，不在此限(民事訴訟法
    第255 條第1 第5 款)。經查，原告起訴原請求撤銷被告黃
    國鈞與黃吳時就座落雲林縣○○鄉○○段0000地號土地及其上同
    段113 建號建物（門牌：雲林縣○○鄉○○村○○○路0 巷00號，
    前開土地及建物下合稱系爭房地），於民國105
　　年2 月22日所為遺產分割協議（債權行為）及分割繼承登記
    （物權行為）。嗣原告以系爭房地之繼承人除上開被告2 人
    外，尚有黃麗雪、黃麗香、黃麗娟、黃國豪及訴外人黃麗茹
    （已歿）等員，且其訴請撤銷黃國鈞與黃吳時就系爭房地所
    為分割協議，對於黃麗雪、黃麗香、黃麗娟、黃國豪等人亦
    有合一確定之必要，乃於111 年7 月20日具狀追加黃麗雪、
    黃麗香、黃麗娟、黃國豪等人為共同被告，揆諸上開規定，
    尚屬有據，先予敘明。
二、被告黃吳時、黃麗雪、黃國豪、黃麗香、黃麗娟未於最後言
    詞辯論期日到場，核無民事訴訟法第386 條各款所列情形，
    爰依原告聲請，由其就此部分一造辯論而為判決。
貳、實體部分：
一、原告方面：
  ㈠聲明：
　　⒈被告間於105 年2 月22日就系爭房地所為遺產分割協議（
　　　債權行為）及分割繼承登記（物權行為）應予撤銷。
　　⒉被告黃吳時於105 年6 月8 日以分割繼承為原因，就系爭
      房地所辦理之移轉登記應予塗銷。　　
  ㈡陳述：
　　⒈訴外人黃呈蹺於105 年2 月22日死亡，遺有系爭房地，而
      被告為黃呈蹺之繼承人，嗣渠等乃協議分割黃呈蹺之遺產
　　　，而由被告黃吳時（即其餘被告之母）單獨取得系爭房地
　　　，並於同年6 月8 日辦竣分割繼承登記。
　　⒉惟被告黃國鈞截至105 年6 月間尚仍積欠伊本票票款新台
      幣（下同）610,751 元及其利息債務未償。是黃國鈞與其
      餘被告就系爭房地所為上開分割協議顯係為逃避債權人對
      之聲請強制執行，自有害及全體債權人之債權受償，而伊
      於111 年3 月間因調閱系爭房地登記謄本始知悉上情，為
      此爰依民法第244 條第1 項、第4 項提起本訴。 
二、被告方面：
　㈠黃吳時、黃麗雪、黃麗香、黃麗娟、黃國豪等5 人雖未於最
    後言詞辯論期日到場，惟據渠等提出書狀聲明及陳述：
　　⒈聲明：駁回原告之訴。
　　⒉陳述：
　　  ⑴按債權人得依民法第244 條規定行使撤銷權者，以債務
        人所為非以其人格上之法益為基礎之財產上之行為為限
        ，若單純係財產利益之拒絕，如贈與要約之拒絕，第三
        人承擔債務之拒絕，繼承或遺贈之拋棄，自不許債權人
        撤銷之（最高法院69年度台上字第1271號民事裁判要旨
        參照）。而繼承人於分割遺產時，除須考量被繼承人生
        前意願、繼承人對被繼承人之貢獻（有無扶養之事實、
        生前之照顧）等外，另須衡酌家族成員間之感情、自主
        生活程度、祭祀義務等諸多因素，尚難與一般財產上之
        債權行為同視，是債務人依遺產分割協議而拒絕取得財
        產利益之行為，既與親屬間之人格法益高度相關，核其
        性質應屬繼承人一身專屬權，要非民法第244 條規定所
        得撤銷之標的。
　　　⑵其次，民法第244 條之立法目的，在於保全債務人原有
        之清償能力（責任財產），非在於增加其清償力，故債
        權人對債務人取得遺產之期待，難認有保護之必要。　
　㈡黃國鈞部分：
　　⒈聲明：駁回原告之訴。
　　⒉陳述：
　　　⑴黃呈蹺與黃吳時育有6 名子女，而黃呈蹺在世時即飽受
        病痛折磨，家中經濟及日常照顧責任均落在黃吳時及訴
        外人（即黃呈蹺及黃吳時之4 女）黃麗茹（已歿於106 
        年9 月8 日)身上，因伊自92年起即至大陸發展，且一
        直不順遂，經濟甚為拮据，直至黃呈蹺過世前均未支出
        任何費用予黃呈蹺及分擔對黃呈蹺之照顧責任，甚至有
        賴其他手足資助幫忙清償負債，故黃呈蹺過世時，渠等
        考量上開情形，協議將黃呈蹺全部遺產皆由黃吳時獨自
        繼承。
　　  ⑵伊從未對母親黃吳時盡扶養義務，實愧對家族，故渠等
        在分配黃呈蹺之遺產時，乃將伊之應繼分讓與黃吳時以
        盡扶養義務，而伊與原告間之債權債務關係，其餘被告
        也不知悉。
三、得心證之理由：
  ㈠按債務人所為之無償行為，有害及債權者，債權人得聲請法
    院撤銷之（民法第244 條第1 項）；且該撤銷訴權，僅得訴
    請撤銷債務人之行為，倘債務人之行為與他人共同為之，亦
    僅該債務人之行為得單獨而分離者，始得訴請撤銷（最高法
    院82年度台上字第1355號民事裁判要旨參照）。經查：
　　⒈被告黃國鈞現仍積欠原告本票票款610,751 元及其利息債
      務未償等情，業據原告提出本院97年度執字第20371 號債
      權憑證暨繼續執行紀錄表影本在卷（見本院卷第11－17頁
      ）為證，且為被告所不爭執，是原告主張黃國鈞現仍為其
      債務人乙節，自堪信為真實。
    ⒉其次，系爭房地為訴外人黃呈蹺（歿於105 年2 月22日）
      之遺產，而被告及訴外人黃麗茹（歿於106 年9 月8 日）
      要為黃呈蹺之繼承人，105 年5 月31日被告6 人與黃麗茹
      達成分割黃呈蹺之遺產之協議，系爭房地乃歸由被告黃吳
      時單獨取得等各情，此有原告提出之系爭房地登記第3 類
      謄本及其異動索引、黃呈蹺之除戶謄本及繼承系統表暨黃
      吳時、黃麗雪、黃麗香、黃麗娟、黃麗茹、黃國鈞、黃國
      豪之戶籍謄本等在卷（見卷內第59－69、93－109 頁），另
      有本院向雲林縣北港地政事務所調閱之黃吳時申辦系爭房
      地繼承登記所檢附之相關資料等（見卷尾證袋）可稽；且
      為被告所不爭執，是原告就此所為主張，亦屬為真。
　　⒊基上，本件被告與訴外人黃麗茹等7 人前就系爭房地所為
      分割協議，既屬渠等共同所為之合同行為（即二人以上當
      事人基於平行與協同之意思表示相互合致而成立之法律行
      為，與契約行為乃係基於對立之意思表示合致而成立之法
      律行為，二者本質尚有差異），而民法第244 條第1 項規
      定之撤銷訴權，僅得訴請撤銷債務人之行為，然因上開分
      割協議乃係被告黃國鈞（即原告之債務人）與其他被告及
      訴外人黃麗茹（後者均非原告之債務人）共同所為，且黃
      國鈞所為之行為又無法將之單獨自上開分割協議中分離。
      職是，原告訴請將其債務人（即被告黃國鈞）與非其債務
      人（即被告黃吳時、黃麗雪、黃麗香、黃麗娟、黃國豪，
      及訴外人黃麗茹）共同所為之前揭分割協議予以撤銷，核
      與上開規定未合，即不應准許，合先敘明。
　㈡次按債務人以無償行為處分其財產，如害及債權，債權人固
　　得聲請法院撤銷之（民法第244 條第1 項）；惟所謂無償行
    為，係以債務人與第三人間之行為有無互為對價關係之給付
    為其區別標準；且在有償行為之情形，受益人是否以不相當
    之對價取得該財產權，亦非所問。又直系血親相互間，互負
    扶養之義務（同法第1114條第1 款）。查：
　　⒈被告黃國鈞為同案被告黃吳時之子乙節，要為原告所不爭
      執，並有原告提出之黃國鈞、黃吳時之戶籍謄本在卷（見
      卷內第97、105 頁）可稽。是依上開規定，黃國鈞對黃吳
      時自負有扶養義務。
　　⒉其次，黃國鈞辯稱：因其經濟狀況不佳，考量其無法負擔
      對黃吳時所負之法定扶養義務，因而渠等在商議分割黃呈
      蹺之遺產時，乃同意將系爭房地全部歸由被告黃吳時單獨
      取得，作為養老之用等情，要為原告所不爭執，就此而論
      ，黃國鈞與其餘被告及訴外人黃麗茹就系爭房地所為分割
      協議，尚難認黃國鈞其所為乃要屬無償性質。從而，原告
      主張依民法第244 條第1 項規定，訴請撤銷被告黃國鈞與
      其餘被告及訴外人黃麗茹就系爭房地所為分割協議云云，
      亦屬無據，不應准許。
　㈢綜上，被告黃國鈞與其餘被告及訴外人黃麗茹就訴外人黃呈
    蹺亡故後所遺留系爭房地所為分割協議，要與純粹無償行為
    尚屬有間；且上開分割協議乃係被告黃國鈞（即原告之債務
    人）與其他被告及訴外人黃麗茹（後者均非原告之債務人）
    共同所為，故而黃國鈞參與分割系爭房地之行止自無法將之
    單獨由上開分割協議中分離而予撤銷。職是，原告依民法第
    244 條第1 項規定提起本訴，並為如其訴之聲明請求，要無
    理由，應予駁回。
四、本件事證已臻明確，兩造其餘之攻擊或防禦方法，經本院斟
    酌後，認均不足以影響本判決之結果，爰不再一一論述。
五、結論：本件原告之訴無理由，依民事訴訟法第385 條第1 項
    前段、第78條，判決如主文。
中　　華　　民　　國　　111 　年　　10　　月　　18　　日
                  民事第一庭    法  官  蔣得忠
以上正本係照原本作成。
如對本判決上訴，須於判決送達後廿日內向本院提出上訴狀。如
委任律師提起上訴者，應一併繳納上訴審裁判費。
中　　華　　民　　國　　111 　年　　10　　月　　18　　日
                                書記官　陳映佐